臺灣苗栗地方法院民事簡易判決　　　　 99年度苗簡字第430號
原　　　告　湯文奇
　　　　　　湯文仁
被　　　告　湯文邦
上列當事人間請求確認界址事件，本院於民國100年3月15日言詞
辯論終結，判決如下：
    主      文
確認原告與訴外人李湯月明、湯月霞、湯葉玉香、湯如潮、湯訪
賢、湯為城、湯素媚及被告所共有坐落苗栗市○○○段107 之3
地號土地與被告所有坐落同段108 之19地號土地間之界址，為如
附圖所示Ａ─Ｂ─Ｃ─Ｄ─Ｅ連接實線。
訴訟費用由原告負擔。
    事實與理由
一、按各共有人對於第三人，得就共有物之全部，為本於所有權
    之請求。但回復共有物之請求，僅得為共有人全體之利益為
    之，民法第821 條定有明文。共有土地之確認界址訴訟，在
    於確定共有土地與毗連土地界址之範圍，為本於土地所有權
    衍生之訴訟，各共有人自有為全體共有人之利益起訴之權能
    ，並無與其他共有人全體共同起訴之必要。況依台灣高等法
    院暨所屬法院84年度法律座談會民事類第15號研討結論，認
    為確認界址之訴並非固有必要共有訴訟，部分共有人得提起
    確認界址訴訟，亦可資參照。故本件原告請求確認界址之苗
    栗市○○○段107 之3 地號土地（下稱系爭107 之3 地號土
    地），雖係由原告二人與其他共有人李湯月明、湯月霞、湯
    葉玉香、湯如潮、湯訪賢、湯為城、湯素媚、被告所共有，
    但本件訴訟原告二人仍屬當事人適格。
二、原告主張：原告二人與其他共有人李湯月明、湯月霞、湯葉
    玉香、湯如潮、湯訪賢、湯為城、湯素媚、被告所共有之系
    爭107 之3 地號土地，與被告所有同段108 之19地號土地（
    下稱系爭108 之19地號土地）相毗鄰。茲因系爭2 筆土地於
    民國64年間辦理土地重測時，兩造並未共同到場指界，亦未
    經協調，地政機關即逕行劃定界址，導致現行界址有誤，而
    使系爭107 之3 地號土地面積無端減少，為此兩造對系爭2
    筆土地之界址存有爭議，實有確認界址之必要，爰提起本件
    確認訴訟。並聲明：確認系爭107 之3 地號土地與系爭108
    之19地號土地之界址為64年重測前之地籍圖之經界線。
三、被告則以：系爭2 筆土地之界址應以64年重測後地政事務所
    公告地籍圖之經界線為準等語置辯。並聲明：原告之訴駁回
    。
四、原告主張渠等所共有之系爭107 之3 地號土地與被告所有系
    爭108 之19地號土地相毗鄰，兩造就此2 筆土地之界址位置
    發生爭執等情，業據提出土地登記謄本、苗栗縣苗栗地政事
    務所97年6 月4 日苗地一字第0970005027號函暨土地複丈成
    果圖、台中高等行政法院98年度訴字第213 號判決影本為證
    ，且為被告所不爭執，堪信原告此部分之主張為真實。兩造
    間既就上開相鄰土地間之界址指述不一致，則原告請求確認
    系爭2 筆土地間之界址，即屬有據，應予准許。
五、原告主張系爭2 筆土地之界址應以64重測前之地籍圖之經界
    線為界，惟為被告所否認，並主張應以64年重測後地籍圖之
    經界線為界址。是本件應審究者為系爭2 筆土地之界址以何
    者正確？經查：
  (一)按所謂因定不動產界線之訴訟，係指不動產之經界不明，或
    就經界有爭執，而求定其界線所在之訴訟而言，性質上屬於
    形式上之形成之訴。原告提起此訴訟時，祇須聲明請求定其
    界線之所在即可，無須主張特定之界線。縱原告有主張一定
    之界線而不能證明，法院仍不能以此駁回其訴，亦即法院可
    不受兩造當事人主張之拘束，得本於調查之結果，定雙方不
    動產之經界（最高法院90年度台上字第868 號裁判要旨參照
    ）。本件兩造就系爭2 筆土地之界址位置，既存有認定不一
    致之情，其界址之認定，自應參照鄰地界址、現使用人之指
    界、舊地籍圖、現地經界標識之狀況或土地登記簿登記面積
    與土地實測面積之差異程度等標準綜合判斷。又「地籍圖」
    乃屬公務機關所保管之公文書，相鄰兩筆土地間之具體界址
    何在，如有圖地相符之地籍圖可稽，除有證據足資證明地籍
    圖製作過程有與上述界址產生原因不符之錯誤或地籍圖保管
    過程中造成地籍圖損壞之情形外，自宜以地籍圖經界線為準
    。
  (二)本件經本院會同兩造及內政部國土測繪中心測量人員現場履
    勘，並依職權囑託國土測繪中心分別依兩造於勘驗當日現場
    指界位置及重測前、後之地籍圖測繪，並製作面積差異表，
    經該中心按兩造指界位置及地籍圖經界線所測得之土地面積
    ，計算出與土地登記謄本登記面積之差異後，作成鑑定報告
    書，有本院99年12月6 日勘驗筆錄、當日所攝現場照及國土
    測繪中心函覆之鑑定書及如附圖所示之鑑定圖在卷可憑（見
    卷第86至94頁、第102 至104 頁）。而依上開鑑定書所示之
    鑑定結果，原告所主張64年重測前系爭107 之3 地號土地與
    系爭108 之19地號土地間之地籍圖經界線，經鑑測結果與重
    測後地籍圖經界線及使用現況界址均相符，即如附圖所示Ａ
    ─Ｂ─Ｃ─Ｄ─Ｅ連接實線。
  (三)本院審酌上情，復參以國土測繪中心鑑定人員與兩造均無利
    害關係，且該中心係具有土地測量專業技術之最高測量權責
    機關，其測量技術及使用儀器自較精密優良，而其鑑定方法
    並已將地籍圖及鄰地界址點、現使用人之指界、現地經界標
    識情形納入考量，所得鑑定成果應當相當精準，故認系爭10
    7 之3 地號土地與系爭108 之19地號土地間之界址，應為如
    附圖所示Ａ─Ｂ─Ｃ─Ｄ─Ｅ連接實線即地籍圖經界線，爰
    判決如主文第1 項所示。
六、本件事證已臻明確，原告請求本院傳訊國土測繪中心員到庭
    作證，經本院審酌上開事證後，認為無傳訊之必要。另兩造
    其餘之有關本件之攻擊防禦方法，經核亦與本件判決結果不
    生影響，爰不一一論述，併此敘明。
七、按確認界址之訴，核其性質，兩造本可互換地位，原告因主
    張兩造土地間界址有所爭議而提起本訴，雖屬於法有據，然
    被告之應訴又係法律規定所不得不然，其進行訴訟自為伸張
    或防禦權利所必要，且原告於本件訴訟中起訴之主張並非可
    採，本院酌量上開情形，認應由原告負擔訴訟費用，始為公
    平，爰依民事訴訟法第80條之1 、第81 條 第2 款規定，判
    決如主文第2 項所示。
中    華    民    國   100    年    3     月    29    日
                  簡易庭法  官  王炳人
以上正本係照原本作成。
如對本判決上訴，須於判決送達後20日內向本院提出上訴狀。
如委任律師提起上訴者，應一併繳納上訴審裁判費。
                        書記官  許慈郁
中    華    民    國  100     年    3     月    29    日